【裁判字號】    94,上更(一),385
【裁判日期】    950428
【裁判案由】    妨害自由
【裁判全文】
臺灣高等法院臺中分院刑事判決     94年度上更(一)字第385號
上  訴  人
即  被  告  甲○○
上  訴  人
即  被  告  己○○
選任辯護人  蕭慶鈴  律師
上  訴  人
即  被  告  丙○○
上  訴  人
即  被  告  庚○○
上列上訴人因妨害自由案件，不服臺灣臺中地方法院90年度訴字
第2996號中華民國91年8月8日第一審判決（起訴案號：臺灣臺中
地方法院檢察署90年度偵字第5103號、15227號） ，提起上訴，
本院判決後，經最高法院發回更審，本院判決如下：
    主  文
原判決關於甲○○、己○○、丙○○部分及庚○○關於妨害自由
、恐嚇取財部分均撤銷。
甲○○、己○○、丙○○、庚○○共同意圖為自己不法之所有，
以恐嚇使人將本人之物交付，未遂，甲○○、己○○各處有期徒
刑柒月，丙○○、庚○○各處有期徒刑陸月，丙○○、庚○○如
易科罰金，均以參百元折算壹日。
    事  實
一、甲○○前於八十一年間因懲治盜匪條例、煙毒、違反麻醉藥
    品管理條例等案件，經法院分別判處有期徒刑四年、三年二
    月、五年二月並經定應執行有期徒刑十一年六月確定，入監
    執行後於八十五年九月五日假釋出獄，現仍於假釋期間；己○○前於八十五年間因殺人未遂案件，經法院判處有期徒刑
    五年六月確定，入監執行後業於八十八年八月二十三日假釋
    出獄，於假釋期間與甲○○猶不知悔改，緣丁○○、戊○○
    二人竊得郭芳村所有之行動電話後（該二人因竊盜罪，經原
    審法院分別判處拘役二十四日確定），於九十年三月十二日
    二十一時十分許，丁○○、戊○○二人即持往位於台中市○○路三二五號「主流派通訊行」欲出賣該支行動電話時，為
    通訊行負責人廖健輝發現該行動電話前為其所售與郭芳村且
    仍貼有該店之標籤，廖健輝隨即通知郭芳村前來查證，經郭
    芳村確認且取回所失竊之行動電話，並由廖健輝報警處理中
    ，適甲○○、己○○、丙○○、庚○○亦至該處，見丁○○
    表示願意以金錢賠償希望不要報警，甲○○、己○○、丙○○、庚○○四人遂介入而與廖健輝（應由檢察官另行偵辦）
    基於共同意圖為自己不法所有之犯意聯絡，推由己○○先以
    手打丁○○、戊○○二人耳光（尚難認已成傷且亦未據告訴
    ），而以喝令丁○○、戊○○二人依其指示之方式，命丁○○、戊○○二人行半蹲、抽煙等無義務之事，甲○○、己○○、丙○○、庚○○四人並以如未能提出賠償款項各十萬元
    ，將要報警，加以恐嚇，使丁○○、戊○○在未談妥賠償金
    前不敢離去，因丁○○、戊○○身無分文又告貸無門，且時
    已深夜，迄翌日（即同年月十三日）凌晨零時二十分許，復
    由己○○邀戊○○、丁○○前往位於台中市○○路一二四之
    三號二樓之「桃花紀事泡沬紅茶店」內，繼續籌錢，丙○○
    、庚○○走在後面，甲○○隨後亦前往，繼續談論賠償事宜
    ，因丁○○表示願意籌錢交付。嗣因丁○○表示僅能立即籌
    到一萬元作為賠償，並以電話向友人許筱芃借錢，經許筱芃
    察覺有異而報警處理後，始於九十年三月十三日凌晨一時四
    十分許，為警至上址發現丁○○、戊○○仍與甲○○、己○○、丙○○、庚○○四人坐在該處，經上前盤查而當場查獲
    ，甲○○、己○○、丙○○、庚○○與廖健輝，因而未取得
    上開款項。
二、案經丁○○、戊○○就所涉竊盜罪報警自首並由台中市警察
    局第一分局報請台灣台中地方法院檢察署檢察官偵查，及自
    動檢舉後偵查起訴。
    理  由
一、就事實欄一部分，訊據被告甲○○、己○○、丙○○、庚○○均矢口否認有右揭恐嚇取財之行為，並均一致辯稱：當時
    係因同案被告丁○○、戊○○主動表示願意賠償失主，才會
    在通訊內與其等討論賠償金額，並未以如不賠償二十萬元將
    予報警為詞，加以恐嚇云云；被告甲○○另辯稱：同案被告
    之丁○○、戊○○被罰半蹲、抽煙等，係伊見該二人很痛苦
    而加以制止，且後來因通訊行要關門，亦係由被告己○○、
    丙○○、庚○○帶同案被告丁○○、戊○○至上開泡沬紅茶
    店，伊未一同前往，事後因被告庚○○以電話通知伊才前往
    云云；被告己○○則辯稱：要該二人半蹲等伊只是隨便講講
    ，其二人卻照做，後來亦係因通訊行要關門才繼續前往泡沬
    紅茶店談，並沒有恐嚇丁○○二人之意，只是為告誡其二人
    不能竊取他人之物云云；被告丙○○辯稱：在通訊行談賠償
    事宜時伊僅在旁觀看，後來雖係由被告甲○○提議至上開泡
    沬紅茶店繼續洽談，伊當時只有勾著同案被告丁○○之肩膀
    云云；被告庚○○則辯稱：在通訊行同案被告丁○○、戊○○被罰半蹲時，伊有阻止，雖有一同前往上開泡沫紅茶店，
    只是在該處聊天，並未加以恐嚇云云。
二、本院查：
  (一)被害人丁○○於警訊時就被害經過指稱：「主流派通訊行」
    負責人廖健輝通知失主郭芳村前來確認且取回所失竊之行動
    電話後，在場之被告甲○○、己○○即要伊與戊○○至店內
    後方之休息室商談賠償之事，三分鐘後丙○○、庚○○亦陸
    續到達，被告甲○○提議合計賠償十倍即二十萬元，一人十
    萬元，伊等表示沒錢，被告己○○即用手打伊等耳光，又命
    伊等口含口香糖抽煙及半蹲十多分鐘，在場之被告甲○○、
    丙○○、庚○○等人在旁附和，老闆廖健輝則在營業廳與休
    息室間來回走動，並表示如果交不出賠償金就要報警。凌晨
    零時三十分許，自上開通訊行，由己○○拉著伊之衣領，丙○○拉著戊○○衣領走路前往上開紅茶店，至被查獲為止，
    伊心裡非常害怕等語。再於檢察官偵查訊問時為相同之指訴
    ，並進一步指稱，在被告甲○○提議賠償二十萬元之前，伊
    當時提出以五倍賠償，甲○○表示一支手機才一萬多，五倍
    才五萬多元不夠，而要求一人十萬元，二人二十萬元和解才
    不報警，其他三位被告在場附和，叫伊等籌錢等語。被害人
    戊○○於九十年三月十三日檢察官偵查訊問時指稱：被告己○○強迫伊等半蹲、抽煙，另外三人在旁起鬨，甲○○要求
    賠二十萬元，當天要給，不然報警。凌晨己○○拉著丁○○
    領子，丙○○拉著戊○○領子，庚○○走在後面，前往上開
    紅茶店，他們是用拉的等語。
  (二)I被告己○○於警訊時供稱：伊有打被害人等耳光二、三下
    ，在伊打被害人等之耳光時，其餘被告三人在場觀看，伊確
    與被害人戊○○一起走到紅茶店、「我及丙○○、詹順凱（
    即庚○○，其冒詹順凱之名應訊）及甲○○都知道要被害人
    戊○○及丁○○各拿十萬元出來擺平竊手機之事情。但是由
    甲○○提議要恐嚇被害人交付金錢的。（失竊手機之郭芳村
    對索賠之事）他不知道」等語。再於九十年三月十三日檢察
    官偵查訊問時供稱：伊有命被害人等半蹲等語。II被告丙○○於警訊時供稱：伊在上開通訊行有聽到要被害人拿錢來處
    理竊取手機之事，有看到己○○打戊○○耳光，並叫他們半
    蹲。因甲○○表示通訊行要關門，要去找個地方坐，經庚○○提議遂至桃花紀事紅茶店，再於九十年三月十三日檢察官
    偵查訊問時供稱：伊係勾著被害人的肩膀前往紅茶店，再於
    九十年四月二十四日檢察官偵查訊問時供稱：老闆向伊表示
    店裡有小偷，叫伊幫他顧一下，伊在才該處看和解過程。其
    後因通訊行要關門，甲○○提議到紅茶店，五人先行，甲○○後來才去等語。III被告甲○○於警訊時供稱：郭芳村對以
    二十萬元擺平手機遭竊一事並不知情、「廖健輝是有參與和
    解擺平」等語，再於九十年三月十三日檢察官偵查訊問時供
    稱：伊向丁○○之母親表示，要賠償五至十萬元，不然要報
    警等語。Ⅳ被告庚○○於警訊時供稱：當時伊看見甲○○與
    己○○、廖健輝與被害人等在休息室談論手機之事，伊有叫
    戊○○半蹲，伊亦有看到丁○○半蹲，但不知是誰令其半蹲
    等語。再於九十年八月十七日檢察官偵查訊問時供稱：伊當
    時係與丙○○一起拿手機至上開通訊行修理，甲○○表示要
    伊幫忙看顧，不讓他們走。在前往紅茶店途中，己○○、丙○○與被害人等走在一起，好像有用手攬著被害人肩膀帶著
    走。甲○○是後來才到，在紅茶店已是甲○○與己○○問被
    害人等如何解決，在店內被害人等也是行動不自由，不能走
    等語。
  (三)經核被告等上開不利於已之自白，與被害人等指訴情節大致
    相符。然應審究者，即被告等四人有沒有妨害自由之犯行，
    經查，在場之被告甲○○、己○○、丙○○、庚○○等四人
    ，雖被告己○○打被害人等耳光及令被害人等為半蹲等行為
    ，然此種行為並無附加被害人等不可離去之詞，故自難因己○○打被害人等耳光及令被害人等為半蹲等行為，即認被告
    等有剝奪丁○○、戊○○二人當時之行動自由。證人即當時
    到場查獲之警員洪狄炫雖於偵查中證稱：其與其他警員進入
    泡沫紅茶店並呼叫被害人丁○○、戊○○之姓名後，該二人
    即趕快跑過來，並表示其等所犯竊盜罪願意依法處理，並稱
    係遭被告甲○○、己○○、丙○○、庚○○四人自通訊行挾
    持至此泡沫紅茶店，丁○○、戊○○二人並有表現出似乎如
    釋重負、被搭救之感覺等語。然被害人丁○○、戊○○此舉
    充其量僅能證明其二人，對被以竊盜罪究辦，與被索賠二十
    萬元之孰輕孰重之選擇而已，殊不能因此即認被告等有妨害
    自由之事實。被害人丁○○、戊○○二人雖與被告甲○○、
    己○○、丙○○、庚○○四人談判賠償事宜之時間長達近四
    小時，時間且至深夜，然此僅能證明被害人丁○○、戊○○
    二人為免被報警，不惜長時間與被告等人談判，亦難因此而
    認其等確有行動自由遭剝奪之情形，且被害人戊○○於本院
    前審調查時亦供稱，伊當時只想如何解決行竊之事，沒有感
    受行動受到限制云云。證人辛○○亦到庭結證，己○○與其
    他人進來，大家都可以自由走動等語。綜此，堪認同案被告
    丁○○、戊○○二人所指訴行動自由有遭被告甲○○、己○○、丙○○、庚○○四人剝奪之情形，顯係虛妄。
  (四)被告甲○○雖辯稱：其在通訊行內有阻止丁○○、戊○○二
    人繼續被罰半蹲等，且亦未陪同該二人前往泡沫紅茶店云云
    ，然而被告甲○○既自承當時非惟在場，並有以電話通知同
    案被告丁○○母親前來賠償以謀解決，而被告庚○○更供稱
    其到達通訊行時，亦係被告甲○○要其幫忙看住被害人丁○○、戊○○二人，被告丙○○則供稱前往泡沫紅茶店繼續談
    判且係被告甲○○所提議，事後其亦有到場並繼續要求被害
    人丁○○、戊○○二人提出款項解決之行為，復為被害人丁○○、戊○○二人指陳明確，均足見被告甲○○與其餘被告
    己○○、丙○○、庚○○及廖健輝間，就此恐嚇被害人丁○○、戊○○二人之犯行非惟有犯意聯絡，並有行為分擔，縱
    使其在被害人丁○○、戊○○半蹲一段時間後加以制止，要
    屬其行為情狀、惡性之斟酌問題，仍難解免其上開罪責。另
    被告己○○於原審時辯稱，令被害人丁○○、戊○○二人半
    蹲、抽煙等伊只是隨便說說，被害人丁○○、戊○○卻照做
    云云，如前述，以其等出言表示須籌錢才能離開，人數又達
    四人等狀，其對被害人丁○○、戊○○對其指示將有受恐嚇
    之感，實難諉為不知，其此部分所辯，亦無可採。
  (五)證人即大誠派出所警員沈添貴於檢察官偵查時證稱：當時接
    獲報案稱發現失竊案，伊前往通訊行處理，伊看到被害人等
    在休息室，因負責人表示沒事，隨即離開，伊不知有手機失
    竊之事等語，核與證人即上開通訊行負責人廖健輝於原審訊
    問時證稱：伊並未委託被告等四人處理賠償金問題，一開始
    伊即想報警，也有報警，係因被害人二人苦苦哀求我打發警
    察走等語相符，足見被害人於被發覺行竊之初，確有為避免
    刑責追訴，而謀和解之意，參酌被害人丁○○前開所指，其
    提議賠償手機價值五倍等語益明，然此究與被告等認金額過
    低且要求給付完畢而起意恐嚇取財不相妨害，自難憑此為被
    告等有利認定。被告等於本院前審聲請再訊問被害人丁○○
    ，本院認丁○○係原審共同被告，自偵查至原審審理，多次
    與被告等同庭參與訴訟程序，有多次對質相互辯白機會，且
    其指訴前後亦無明顯扞格之處，無再予傳喚必要，併予敘明
    。綜上所述，被告甲○○、己○○、丙○○、庚○○四人所
    辯，顯屬卸責之詞，尚難憑採，本案事證已臻明確，被告甲○○、己○○、丙○○、庚○○四人上開恐嚇取財犯行，洵
    堪認定。就上開事實欄一所示部分，被告甲○○、己○○、
    丙○○、庚○○四人與廖健輝間，由被害人丁○○、戊○○
    所指訴當時其中一人表示須籌錢解決時，其餘人則在場附和
    等情，及廖健輝部分亦有在場參與賠償款之討論，甚至持棒
    球棍在被害人丁○○、戊○○前揮舞，縱使因通訊行尚營業
    中，廖健輝其間有進出而非從頭至尾均在場之情形，惟參諸
    被害人丁○○、戊○○所為竊盜行為之被害人郭芳村僅委託
    廖健輝處理該事，地點又在其經營之通訊行內，且被害人丁○○、戊○○在該處停留時間復長達三小時，其間甚至有被
    罰半蹲、抽煙等情事，廖健輝對被告甲○○、己○○、丙○○、庚○○四人有對丁○○、戊○○恐嚇取財之情形，實難
    諉為不知，是被告甲○○、己○○、丙○○、庚○○四人與
    廖健輝間，就此部分犯行有犯意聯絡及行為分擔，應論以共
    同正犯。
三、核被告甲○○、己○○、丙○○、庚○○四人如事實欄一所
    示之行為，核係犯刑法第三百四十六條第三項、第一項之恐
    嚇取財未遂罪，第三百零四條第一項強制罪（此部分起訴事
    實已有敘及，雖漏引法條，仍屬業經起訴），被告甲○○、
    己○○、丙○○、庚○○等所犯上開二罪，其間有方法目的
    之牽連關係，應從一重以恐嚇取財未遂罪論處，被告甲○○
    、己○○、丙○○、庚○○等與廖健輝間有犯意連絡及行為
    分擔，應以共同正犯論。被告甲○○、己○○、丙○○、庚○○等恐嚇取財尚屬未遂，爰依刑法第二十六條前段規定，
    予以減輕其刑。又被告等並不成立妨害自由罪已論斷如上，
    因公訴人認此部分與判刑部分有方法結果之牽連關係，故不
    另為無罪之諭知。又公訴人於證據並所犯法條欄雖未論及被
    告甲○○、己○○、丙○○、庚○○四人上開強制被害人丁○○、戊○○半蹲等行為部分，惟事實欄已有敘及，自屬業
    經起訴，本院自得併與審理之。
四、原審予以論科，固非無見，惟查，被告等係犯恐嚇取財未遂
    罪，原審以妨害自由罪處斷，顯有未當，被告等上訴意旨否
    認犯罪，雖無理由，然原審判決既有違誤，自應由本院予以
    撤銷改判，茲審酌被告甲○○前於八十一年間因懲治盜匪條
    例、煙毒、違反麻醉藥品管理條例等案件，經法院分別判處
    有期徒刑四年、三年二月、五年二月並經定應執行有期徒刑
    十一年六月確定，入監執行後於八十五年九月五日假釋出獄
    ，現仍於假釋期間，被告己○○則前於八十五年間因殺人未
    遂案件，經法院判處有期徒刑五年六月確定，入監執行後業
    於八十八年八月二十三日假釋出獄，於假釋期間再為本案犯
    行，分別有台灣高等法院被告全國前案紀錄表、台灣台中地
    方法院檢察署刑案資料查註紀錄表各一份可查，素行非佳，
    被告甲○○、己○○、丙○○、庚○○四人關於如事實欄一
    所示部分，犯後均未能坦承犯行之犯後態度，其等各自參與
    之犯罪情節、手段，及其等之犯罪動機、目的、犯罪所生之
    損害等一切情狀，各量處被告甲○○、己○○均有期徒刑七
    月，被告丙○○、庚○○各有期徒刑六月，被告丙○○、庚○○部分均諭知易科罰金之折算標準。
五、被告甲○○經合法傳喚無正當理由不到庭，爰不待其陳述，
    逕行判決。
據上論結，應依刑事訴訟法第三百六十九條第一項前段、第三百
六十四條、第三百七十一條、第二百九十九條第一項前段、刑法
第二十八條、第三百四十六條第三項、第一項、第三百零四條第
一項、第二十六條前段、五十五條、第四十一條第一項前段、罰
金罰鍰提高標準條例第一條前段、第二條，判決如主文。
本案經檢察官乙○○到庭執行職務。
中    華    民    國    95    年    4     月    28    日
              刑事第十一庭  審判長法  官  黃  梅  月
                                  法  官  林  欽  章
                                  法  官  黃  日  隆
上列正本證明與原本無異。
檢察官得上訴。
被告不得上訴。
如不服本判決應於收受送達後十日內向本院提出上訴書狀，其未
敘述上訴之理由者並得於提起上訴後十日內向本院補提理由書（
均須按他造當事人之人數附繕本）。
                                  書記官  陳  三  軫
中    華    民    國    95    年    5     月    1     日
                                                      Ｆ


司法院資訊處製作；財團法人民間司法改革基金會備份。
